【裁判字號】    88,保險簡上,5
【裁判日期】    890309
【裁判案由】    給付保險費
【裁判全文】
臺灣桃園地方法院民事判決  八十八年度保險簡上字第五號
    上  訴  人  乙○○即乙○○律師
    被 上 訴人  中央健保局?.
    法定代理人  甲○○
    訴訟代理人  景玉鳳律師
    複  代理人  丙○○
右當事人間請求給付保險費事件，上訴人對於中華民國八十八年二月十一日本院桃園
簡易庭八十七年度保險簡字第三四號第一審判決提起上訴，本院判決如左：
    主      文
上訴駁回。
第二審訴訟費用由上訴人負擔。
    事  實
甲、上訴人方面：
  一、聲明：
  （一）原判決廢棄。
  （二）被上訴人在第一審簡易之訴駁回。
  （三）第一、二審訴訟費用由被上訴人負擔。
  二、陳述：與原審判決書所載者相同茲予引用。
  三、證據：援用原審之立證方法，並提出郵局代繳健保費之存摺影本、中央健保局
      補辦通知影本各一份為證。
乙、被上訴人方面：
  一、聲明：如主文所示。
  二、陳述：除與原審判決書所載者相同茲予引用外，補稱：
  （一）被保險人領有殘障手冊者，被上訴人固訂有保費減免優惠之辦法，惟依殘障
        程度之不同，減免程度有所不同，且須被保險人持殘障手冊前往健保局辦理
        相關事宜後，始得享有該優惠。本件被上訴人於第一審係請求上訴人給付八
        十四年五月至十一月間之保險費及滯納金，上訴人之殘障手冊既係於八十五
        年八月二十九日始取得，應不得以事後取得殘障手冊為由，請求減免本件訴
        追期間所欠保費，合先明。
  （二）次查，榮民屬第六類被保險人，固為全民健康保險法（下稱健保法）第八條
        所明定，惟上訴人同時具有律師資格，並為「乙○○律師事務所」負責人：
        依同條規定，專門職業及技術人員自行執業者，屬第一類被保險人，又依同
        法第十二條第一項之規定，第一類被保險人不得以第六類被保險人身分投保
        。本件上訴人係「乙○○律師事務所」負責人之事實，為上訴人所自認，並
        迄未依施行細則第四十條向被上訴人辦理停、歇業之申報，縱實際上已無執
        業之事實，被上訴人於法礙難自行將上訴人之事務所（投保單位）予以註銷
        ，被上訴人依法繼續課上訴人以第一類被保險人之身分繳納保險費，於法洵
        無不合。
  （三）按六十五歲以上老年人是否得享有減免健保費之優惠，須視各地方政府之社
        會福利政策而定，而由地方政府代六十五歲以上老年人繳納健保費，並非被
        上訴人所定之辦法。目前此一優惠僅有台北市及高雄市實施，上訴人戶籍所
        在之桃園縣既無該社會福利政策之實施，尚非得以此抗辯。
  （四）繼查，本件被上訴人於第一審中即向上訴人明白表示，並非絕對不許上訴人
        以榮民身分投保，而依健保法之規定必須由上訴人先行向稅捐機關辦妥停、
        歇業手續，再持相關文件向被上訴人辦理註銷投保單位（並可追溯自稅捐機
        關認定之停、歇業之日起充抵保險費），始得以榮民身分加保。按上訴人亦
        為法界前輩，應深知公務員當依法行政之理，健保法既採自行申報主義，即
        非被上訴人得越俎代庖者，被上訴人自得悉本件欠費係因上訴人不諳健保法
        之規定所致，即主動告知渠應如何辦理，以求圓滿解決問題，不料上訴人不
        依應循之途辦理手續，反提起無謂之上訴，不但於解決本件無益，亦浪費國
        家訴訟資源。
  （五）依上訴人投保資料所示，上訴人投保時係以「乙○○律師」為投保單位名稱
        ，負責人為「乙○○」，由形式上觀之，應係為個人事務所之負責人，而非
        如上訴人所稱受僱於「民喜法律事務所」。又依全民健康保險法第二十二條
        第一項規定：「第一類及第二類被保險人之投保金額，依下列各款定之．．
        ．三、專門職業及技術人員自行執業者：以其執行業務所得為投保金額。」
        及施行細則第四十一條第一項之規定：「下列被保險人之投保金額，依下列
        規定並配合投保金額分級表等級金額，向保險人申報．．．．四、僱用被保
        險人數二十人以上之事業負責人及會計師、律師、建築師、醫師、牙醫師、
        中醫師自行執業者，按投保金額分級表最高一級申報。但其所得未達投保金
        額分級表最高一級者，得自行舉證申報其投保金額，最低不得低於勞工保險
        投保薪資分級表最高一級。五、僱用被保險人五人以上未滿二十人之事業負
        責人及前款以外之專門職業技術人員自行執業者，得自行舉證申報其投保金
        額，但最低不得低於勞工保險投保薪資分級表最高一級。」本件上訴人係自
        行執業之律師，應依健保法施行細則第四十一條第一項第四款之規定，按投
        保金額分級表最高一級即新臺幣（下同）五萬五千元申報，惟上訴人係按但
        書規定以三萬三千三百元申報投保金額，惟因「第一類至第四類被保險人之
        投保金額，由主管機關擬訂分級表，報請行政院核定之。」「前項投保金額
        分級表之下限與中央勞工主管機關公布之基本工資相同；基本工資調整時，
        該下限亦調整之。」全民健康保險法第二十一條第一項及第二項定有明文。
        全民健保自開辦以來，投保金額分級表即與勞工保險之分級表相同，本件被
        上訴人所自行申報之執行業務所得原適用為投保金額分級表第二十二級（即
        三萬三千三百元整），惟前開投保金額分級表金額業於八十四年四月十日由
        行政院勞工委員會以台八十四勞保二字第一一一一一二七號令修正發布，並
        自八十四年五月起施行。準此，依修正後之投保金額分級表第二十二級投保
        者，月投保薪資即應由三萬三千三百元整調整為三萬六千三百元整。被上訴
        人依前開月投保薪資為申報投保金額，且有一名眷屬同時投保，依保險費計
        算公式即可計算出上訴人每月應繳納保險費為三千零八十六元 〔 36300×
        4.25%×100%× (1+1)=3085.5，元以下四捨五入）。是上訴人之保險費計算
        係以上訴人為律師、上訴人自行申報之所得金額為據，並不因上訴人係
        事務所負責人或受僱於其他事務所而有不同。
  三、證據：援用原審之立證方法，並提出行政院勞工委員會以台八十四勞保二字第
      一一一一一二七號令修正發布之勞工保險投保薪資分級表、欠保費清單、上訴
      人投保申報表、投保金額分級表、保費負擔比率及計算公式、上訴人八十五年
      一月三十一日申請退保函、本院准予註銷律師登錄函等影本各一份為證。
    理      由
一、本件被上訴人起訴主張：上訴人前依全民健康保險法之規定參加全民健康保險，
    詎參加保險後，八十四年四月份之保險費，遲至八十四年八月十七日繳納，八十
    四年五月份之保險費遲至同年十二月十九日繳納，依法應繳納滯納金計一千零六
    十五元，又上訴人自八十四年六月份起至八十四年十一月止（計六個月），每月
    應繳納保險費三千零八十六元，亦均未繳納，共計積欠被上訴人保險費共計一萬
    九千五百八十一元，關於積欠之八十四年六月至十一月健保費部分，雖經按月寄
    發保險費計算表及繳款單，惟上訴人均未繳納，為此起訴請求上訴人給付前開保
    險費，並依全民健康保險法第三十條之規定，自寬限期滿之翌日起，每逾一日，
    加徵其應納費百分之零點五滯納金，但加徵之滯納金以至應納費額一倍為限，並
    提出欠繳全民健康保險費暨滯納金清表、行政院勞工委員會以台八十四勞保二字
    第一一一一一二七號令修正發布之勞工保險投保薪資分級表、積欠保費清單、上
    訴人投保申報表、投保金額分級表、保費負擔比率及計算公式、上訴人八十五年
    一月三十一日申請退保函、本院准予註銷律師登錄函等影本各一份為證。上訴人
    對於已參加全民健康保險，並有積欠保險費一事固不否認，惟辯稱：伊為殘障人
    士並具榮民身份，且年事已高，依法應不需繳交健保費等語置辯。
二、經查，上訴人領取殘障手冊之日為民國八十五年八月二十九日，此有上訴人殘障
    手冊一件附卷可證，被上訴人起訴請求之金額為八十四年五月至同年十一月間之
    保險及滯納金，上訴人自不得以其事後具有殘障身份作為拒繳保險費之事由。又
    上訴辯稱：伊年事已高，不需繳納保險費云云，惟查各縣市六十五歲以上老年人
    是否得減免全民健康保險費，屬各縣市政府主管之社會福利事項，上訴人所居住
    桃園縣政府既無實施此項社會福利政策，上訴人執此為抗辯事由，亦不足採。
三、再查，依卷附上訴人投保申報表所載，上訴人投保時係以「乙○○律師」為投保
    單位名稱，負責人為「乙○○」，由形式上觀之，應係為個人事務所之負責人，
    而非如上訴人所稱受僱於「民喜法律事務所」。上訴人雖亦具有榮民身份，有上
    訴人提出中華民國榮譽國民證一祇在卷可稽，然上訴人具有律師資格，並為「乙
    ○○律師事務所」之負責人，此為上訴人所自認，依全民健康保險法第十二條第
    一項之規定，應以該法第八條所列第一類被保險人之身份投保；被告雖辯稱：目
    前已無執業，又伊已於八十五年一月三十一日曾函被上訴人表示伊已於八十四年
    十二月二十四日向本院聲請註銷律師登記，並經照准，而聲請註銷投保單位及退
    保，並改依全民健康保險法第八條所列之第六類榮民身份投保云云。惟查，本件
    被上訴人請求之金額為八十四年五月至同年十一月間之保險費及滯納金，當時上
    訴人仍屬該法所列第一類被保險人，應甚為明確，與上訴人抗辯之期間並非同一
    ，其不得據為抗辯事由。
四、又依全民健康保險法第二十二條第一項規定：「第一類及第二類被保險人之投保
    金額，依下列各款定之．．．三、專門職業及技術人員自行執業者：以其執行業
    務所得為投保金額。」及施行細則第四十一條第一項之規定：「下列被保險人之
    投保金額，依下列規定並配合投保金額分級表等級金額，向保險人申報．．．．
    四、僱用被保險人數二十人以上之事業負責人及會計師、律師、建築師、醫師、
    牙醫師、中醫師自行執業者，按投保金額分級表最高一級申報。但其所得未達投
    保金額分級表最高一級者，得自行舉證申報其投保金額，最低不得低於勞工保險
    投保薪資分級表最高一級。五、僱用被保險人五人以上未滿二十人之事業負責人
    及前款以外之專門職業技術人員自行執業者，得自行舉證申報其投保金額，但最
    低不得低於勞工保險投保薪資分級表最高一級。」本件上訴人係自行執業之律師
    ，應依健保法施行細則第四十一條第一項第四款之規定，按投保金額分級表最高
    一級即新臺幣（下同）五萬五千元申報，雖上訴人係於八十四年三月一日，依該
    條但書規定以三萬三千三百元申報投保金額，惟因「第一類至第四類被保險人之
    投保金額，由主管機關擬訂分級表，報請行政院核定之。」「前項投保金額分級
    表之下限與中央勞工主管機關公布之基本工資相同；基本工資調整時，該下限亦
    調整之。」全民健康保險法第二十一條第一項及第二項定有明文。全民健保自開
    辦以來，投保金額分級表即與勞工保險之分級表相同，本件被上訴人所自行申報
    之執行業務所得原適用為投保金額分級表第二十二級（即三萬三千三百元整），
    惟前開投保金額分級表金額業於八十四年四月十日由行政院勞工委員會以台八十
    四勞保二字第一一一一一二七號令修正發布，並自八十四年五月起施行。故上訴
    人依修正後之投保金額分級表第二十二級投保者，月投保薪資即應依三萬三千三
    百元整調整為三萬六千三百元之規定，作為上訴人申報投保金額，又上訴人即被
    保險人之一名眷屬岑陳萍亦同時投保，經依保險費計算公式即可計算出上訴人每
    月應繳納保險費為三千零八十六元〔36300×4.25%×100%×  (1+1)=3085.5，元
    以下四捨五入）。
五、從而，被上訴人本於保險契約之法律關係，請求上訴人給付自八十四年四月至十
    一月之健保費共一萬九千五百八十一元，及如附表所示之滯納金，為有理由，應
    予准許。是則，原審判命上訴人應給付被上訴人一萬九千五百八十一元，及如附
    表所示之滯納金，於法並無不合。上訴意旨指摘原判決不當，求予廢棄改判，為
    無理由，應予駁回其上訴。
六、據上論結，本件上訴為無理由，依民事訴訟法第四百三十六條之一第三項、第四
    百四十九條第一項、第四百五十條、第七十八條，判決如主文。
中      華      民      國    八十九    年      三      月      九      日
                            臺灣桃園地方法院民事第二庭
~B審判長法官  黃國忠
~B法      官  張淑芬
~B法      官  游紅桃
右為正本係照原本作成
中      華      民      國    八十九    年      三      月    二十七    日
~B法院書記官  何俞瑩


司法院資訊處製作；財團法人民間司法改革基金會備份。
